【裁判字號】    95,訴,109
【裁判日期】    950126
【裁判案由】    返還房屋等
【裁判全文】
臺灣士林地方法院民事判決               95年度訴字第109號
原      告  內政部警政署
法定代理人  宇○○
訴訟代理人  李富祥律師
複 代理 人  姚念林律師
被      告  乙○○
            天○○
            Ｅ○○
            Ｄ○○○
            己○○○
                        號3樓.
            ａ○○
                        號
            午○○○
                        號
            ｃ○
                        2號
            ｉ○○
                        1號
            Ｌ○○
                        1號
            申○○
                        2號
            亥○○○
                        3號
            卯○○○
                        2樓
            Ｃ○○
                        6號4.
            甲○○
            Ｙ○
                        樓
            Ｈ○○
            寅○○
            ｅ○○
                        號
            地○○
                        3號
            ｆ○○○
            Ｎ○○
                        之1
兼上22人之  未○○
訴訟代理人
被      告  宙○○
                        之1
            ｄ○○
                        1號
            Ｂ○○○
上3 人之訴  Ｖ○○
訟代理人
被      告  Ｍ○○
                        號
            酉○
            Ｐ○○
                        2號
兼上3 人之  Ｕ○○
訴訟代理人
被      告  ｇ○○
訴訟代理人  Ｏ○○
被      告  壬○○
訴訟代理人  子○○
                        6號2樓
被      告  戊○○○
訴訟代理人  丙○○
被      告  Ｑ○○
                        4樓
訴訟代理人  Ｓ○○
被      告  Ｗ○
            Ｒ○○
            庚○○○
            Ｚ○○
            巳○○
            辰○○○
            ｂ○○
                        2號
            Ｇ○○
            Ｊ○○
                        號
            Ｉ○○
            丁○○
            Ｘ○
                        之3
            Ｔ○○
            Ｋ○○
            Ｆ○○
                        2號
            ｈ○○
                        3號
            Ａ○○
            辛○○
                        2號
            戌○○
            丑○○
            ｊ○○
            癸○○
            玄○○
                        2號3樓
            黃○○
上列當事人間請求返還房屋等事件，本院於95年12月28日言詞辯
論終結，判決如下：
    主      文
被告乙○○、ｇ○○、戌○○、壬○○、Ｗ○、Ｒ○○、天○○
、庚○○○、丑○○、宙○○、ｅ○○、Ｚ○○、Ｄ○○○、己○○○、ａ○○、午○○○、Ｍ○○、ｃ○、ｂ○○、Ｇ○○、
Ｊ○○、Ｉ○○、丁○○、ｄ○○、辛○○、未○○、ｉ○○、
ｊ○○、地○○、Ｌ○○、裘樁乾、Ｔ○○、癸○○、ｆ○○○
、Ｋ○○、Ｐ○○、Ｎ○○、亥○○○、ｈ○○、Ｂ○○○、Ａ
○○、玄○○、黃○○應分別自附表一所示房屋之如附圖一所示
部分遷出並返還與原告，並應分別給付原告如附表一「不當得利
金額」欄所示之金額。
被告卯○○○、Ｃ○○、甲○○、Ｙ○、Ｈ○○、Ｑ○○、寅○○、戊○○○、Ｅ○○、Ｘ○、酉○、巳○○、辰○○○、申○○、Ｆ○○應分別給付原告如附表二「不當得利金額」欄所示之
金額。
訴訟費用由被告各依附表一、二所示之比例負擔。
本判決第一項於原告各以新台幣肆萬元為如附表一所示編號之各
被告供擔保後，就附表一所示之房屋得假執行。
本判決第一項於每屆滿一個月，於原告各以新臺幣捌仟元為附表
一所示編號之各被告供擔保後，就該月得請求之不當得利金額得
假執行。
本判決第二項於原告各以附表二所示假執行擔保金額為如附表二
所示編號之各被告供擔保後，得假執行。
    事實暨理由
甲、程序方面：
一、本件原告之法定代理人於起訴時為謝銀黨，嗣於訴訟進行中
    變更為宇○○，經其具狀聲明承受訴訟，依法應予准許，先
    此敘明。
二、本件被告Ｗ○、Ｒ○○、Ｚ○○、戊○○○、巳○○、辰○○○、ｂ○○、Ｇ○○、Ｊ○○、Ｉ○○、丁○○、Ｋ○○
    、Ｆ○○、ｈ○○、Ａ○○、Ｑ○○、辛○○、ｊ○○、癸○○、玄○○、黃○○經合法送達均未於言詞辯論期日到場
    ，核無民事訴訟法第386 條各款所列情形，爰依原告之聲請
    ，由其一造辯論而為判決。
乙、實體方面：
一、原告主張：原告為坐落於台北市○○段○ ○段18地號之374
    建號，門牌號碼：台北市○○○路102 巷2 弄1 之3 、2 之
    3 、3 之3 、4 之3 、5 之3 、6 之3 、7 之3 、8 之3 、
    1 之2 、2 之2 、3 之2 、4 之2 、5 之2 、6 之2 、7 之
    2 、8 之2 、1 、2 、3 、4 、5 、6 、7 、8 號建物；同
    小段之375 建號，門牌號碼：台北市○○○路102 巷2 弄9
    之3 、10之3 、11之3 、12之3 、13之3 、14之3 、15之3
    、16之3 、9 之2 、10之2 、11之2 、12之2 、13之2 、14
    之2 、15之2 、16之2 、9 之1 、10之1 、11之1 、12之1
    、13之1 、14之1 、15之1 、16之1 、9 、10、11、12、13
    、14、15、16號建物；同小段376 建號，門牌號碼：台北市
    ○○○路102 巷2 弄17之3 、18之3 、19之3 、20之3 、17
    、18、19之1 、20之1 、17之2 、18之2 、19、19之2 、20
    、20之2 號建物；及坐落於台北市○○區○○段2 小段1 、
    1 之1 、1 之2 、1 之3 地號之1877建號，門牌號碼：台北
    市○○路○ 段190 至200 號1 至4 樓建物、台北市○○○路
    102 巷2 弄30至33號建物（下稱系爭房屋）之管理人。系爭
    房屋坐落之基地係向臺灣銀行承租，惟租期已屆滿不再續租
    ，原告於民國（下同）92年8 月22日去函通知被告等人，表
    示系爭房屋坐落之基地，將於92年12月31日租約到期不再續
    租，請被告於文到3 日內配合騰空返還系爭房屋，並得依規
    定發給搬遷補助費24萬元。經通知被告終止房屋借用關係後
    ，雖有被告陸續將房屋返還，然仍有多數被告未將房屋返還
    原告，使原告無法將原租用土地返還臺灣銀行，導致原告仍
    應按原租金標準給付臺灣銀行每月新臺幣（下同）731,386
    元相當於租金之損害金。因被告無權占有系爭房屋，且受有
    相當於租金之不當得利，致原告受有損害。為此，原告爰依
    民法第470 、767 、179 、184 條之規定，提起本訴等語。
    並聲明：(一)被告乙○○、ｇ○○、戌○○、壬○○、Ｗ○、
    Ｒ○○、天○○、庚○○○、丑○○、宙○○、ｅ○○、Ｚ
    ○○、Ｄ○○○、己○○○、ａ○○、午○○○、Ｍ○○、
    ｃ○、ｂ○○、Ｇ○○、Ｊ○○、Ｉ○○、丁○○、ｄ○○
    、辛○○、未○○、ｉ○○、ｊ○○、地○○、Ｌ○○、裘
    樁乾、Ｔ○○、癸○○、ｆ○○○、Ｋ○○、Ｐ○○、Ｎ○○、亥○○○、ｈ○○、Ｂ○○○、Ａ○○、玄○○、黃○○應分別自附表一所示之房屋遷出並返還與原告，並應分別
    給付原告如附表一「不當得利金額」欄所示之金額。(二)被告
    卯○○○、Ｃ○○、甲○○、Ｙ○、Ｈ○○、Ｑ○○、寅○○、戊○○○、Ｅ○○、Ｘ○、酉○、巳○○、辰○○○、
    申○○、Ｆ○○應分別給付原告如附表二「不當得利金額」
    欄所示之金額。(三)訴訟費用由被告負擔。(四)原告願供擔保，
    請准宣告假執行。
二、被告部分：
（一）被告乙○○、Ｄ○○○、己○○○、ａ○○、午○○○、
      ｃ○、ｉ○○、Ｌ○○、申○○、亥○○○、ｅ○○、地
      ○○、ｆ○○○、Ｎ○○、Ｅ○○、卯○○○、Ｃ○○、
      甲○○、寅○○、Ｈ○○、天○○、Ｙ○、未○○、宙○○、ｄ○○、Ｂ○○○、Ｍ○○、酉○、Ｐ○○、Ｕ○○
      、ｇ○○、壬○○、庚○○○、Ｘ○、Ｔ○○、丑○○則
      以：被告等為本案系爭房屋之原合法現住人，系爭房屋之
      前身均為撫順街眷舍，基地係警察同仁填土開發，建屋則
      係破案獎金所建造之克難住宅，原住戶全是前警務處刑事
      警察總隊同仁眷屬。其配住房屋乃係依「台灣省警察人員
      配住宿舍管理實施辦法」、「台灣省警察人員宿舍管理實
      施要點」、「中央各機關學校國有眷舍房地處理辦法（下
      稱處理辦法）」、「國有宿舍及眷舍房地加強處理方案」
      、「中央各機關學校國有眷舍房地處理要點」等法令為依
      據；卻因警政署對行政院函頒「國有宿舍及眷舍房地加強
      處理方案」（下稱處理方案）執行疑義，函經行政院人事
      行政局以92年8 月11日局授住字第0920306909號函復：「
      宿舍部分之基地係向臺灣銀行租用」乙節，於租期屆滿後
      ，不得繼續租賃，現住人自應遷出宿舍，.. 。 」，使住
      戶喪失了居住的權利，顯與上揭處理辦法及處理方案之規
      定砥觸，且違反信賴保護原則，並經被告陳情監察院及立
      法委員，亦均認為該等函釋，實有爭議。又原告前曾組成
      輔導小組專責與被告等住戶代表協同辦理，被告亦遵照指
      示與警政署協調連繫，惟原告迄未依協調結論主動協助住
      戶，且被告曾與臺灣銀行協調處理方式，但因原告不肯配
      合，致臺灣銀行亦不再同意以此方式處理，致失解決機會
      。又依監察院調查結論，本可據以編列預算，而原告迄不
      肯遵照其意見與被告協調。再者被告迄今仍為合法現住戶
      ，是並無承擔不當得利或損害賠償之義務等語置辯。並聲
      明：(一)駁回原告之訴。(二)訴訟費用由原告負擔。
（二）被告戌○○則聲明：駁回原告之訴。
（三）被告Ｚ○○、Ｋ○○、辛○○雖未於言詞辯論期日到場，
      然據其先前所為之聲明或陳述：渠等確實居住於系爭房屋
      。並聲明：駁回原告之訴。
（四）被告戊○○○、巳○○雖未於言詞辯論期日到場，然據其
      先前所為之聲明或陳述：渠等已自該系爭房屋搬空遷移，
      被告巳○○並同意依住戶實際使用面積加共用面積來分別
      計算等語。並聲明：駁回原告之訴。
（五）被告Ｑ○○雖未於言詞辯論期日到場，然據其先前所為聲
      明：駁回原告之訴。
（六）被告Ｗ○、Ｒ○○、辰○○○、ｂ○○、Ｇ○○、Ｊ○○
      、Ｉ○○、丁○○、Ｆ○○、ｈ○○、Ａ○○、ｊ○○、
      癸○○、玄○○、黃○○經合法通知，未於言詞辯論期日
      到場，亦未曾提出準備書狀為爭執。
三、兩造爭點整理如下：
  甲、兩造所不爭執之事項：
    (一)原告為系爭房屋之管理人。
    (二)系爭房屋坐落之基地係向臺灣銀行承租。
    (三)被告乙○○、ｇ○○及戌○○、壬○○、Ｗ○、Ｒ○○、
      天○○、庚○○○及丑○○、宙○○、ｅ○○、Ｚ○○、
      Ｄ○○○、己○○○、ａ○○、午○○○、Ｍ○○、ｃ○
      及ｂ○○、Ｇ○○、Ｊ○○及Ｉ○○及丁○○、ｄ○○、
      辛○○、未○○、ｉ○○及ｊ○○、地○○、Ｌ○○、裘
      樁乾及Ｔ○○及癸○○、ｆ○○○及Ｋ○○、Ｐ○○、Ｎ
      ○○、亥○○○及ｈ○○、Ｂ○○○及Ａ○○及玄○○及
      黃○○等人，自93年1 月1 日之前，即均已占用系爭房屋
      使用中，迄今均尚未返還房屋。
    (四)被告卯○○○於94年10月14日、Ｃ○○於94年10月27日、
      甲○○於94年10月17日、Ｙ○於94年10月26日、Ｈ○○於
      94年10月31日、Ｑ○○於94年10月31日、寅○○於94年11
      月28 日 、戊○○○於95年6 月20日、Ｅ○○於95年5 月
      25日、Ｘ○於95年2 月8 日、酉○於95年8 月4 日、巳○○及辰○○○於95年11月9 日、申○○及Ｆ○○於95 年
      12月13日，均已返還系爭房屋。
    (五)原告積欠臺灣銀行系爭房屋坐落基地之損害金，自93年1
      月1 日起至94年8 月31日止，共14,627,720元，平均每月
      為731, 386元（詳如本院卷(一)第29頁）。
    (六)對台北市建成地政事務所所為土地複丈成果圖沒有意見。
    (七)不當得利或侵權損害賠償額，依住戶的實際使用面積加共
      用面積來分別計算，其計算式為：【149.23（即每月每平
      方公尺之金額）×個人依台北市建成地政事務所所為土地
      複丈成果圖所複丈之建物占用面積＋11810 （即建物外其
      餘共用之土地面積，換算為每人每月應負擔之金額）】×
      占用期間。則被告所應負擔之不當得利或侵權損害賠償金
      額（一戶居住使用人2 人以上，則負連帶清償之責）如下
      ：
      (1)房屋已返還：
    ┌──┬─────┬─────────────────┐
    │編號│居住使用人│ 不當得利金額（元以下四捨五入）   │
    ├──┼─────┼─────────────────┤
    │ 11 │戊○○○  │（149.23 ×57+11810）×占用期間   │
    │    │          │＝20316 ×占用期間                │
    ├──┼─────┼─────────────────┤
    │ 12 │Ｅ○○    │（149.23 ×57+11810）×占用期間   │
    │    │          │＝20316 ×占用期間                │
    ├──┼─────┼─────────────────┤
    │ 15 │巳○○    │（149.23 ×58/3+11810）×占用期間 │
    │    │辰○○○  │＝14695 ×占用期間                │
    ├──┼─────┼─────────────────┤
    │ 25 │Ｘ○      │（149.23 ×45/4+11810）×占用期間 │
    │    │          │＝13489 ×占用期間                │
    ├──┼─────┼─────────────────┤
    │ 31 │酉○      │（149.23 ×45/2+11810）×占用期間 │
    │    │          │＝15168 ×占用期間                │
    ├──┼─────┼─────────────────┤
    │ 35 │申○○    │（149.23 ×45/3+11810）×占用期間 │
    │    │Ｆ○○    │＝14048 ×占用期間                │
    ├──┼─────┼─────────────────┤
    │ 38 │卯○○○  │（149.23 ×89/3+11810）×占用期間 │
    │    │          │＝16237 ×占用期間                │
    ├──┼─────┼─────────────────┤
    │ 39 │Ｃ○○    │（149.23 ×89/3+11810）×占用期間 │
    │    │          │＝16237 ×占用期間                │
    ├──┼─────┼─────────────────┤
    │ 40 │甲○○    │（149.23 ×89/2+11810）×占用期間 │
    │    │          │＝18451 ×占用期間                │
    ├──┼─────┼─────────────────┤
    │ 41 │Ｙ○      │（149.23 ×92/2+11810）×占用期間 │
    │    │          │＝18675 ×占用期間                │
    ├──┼─────┼─────────────────┤
    │ 42 │Ｈ○○    │（149.23 ×45+11810）×占用期間   │
    │    │          │＝18525×占用期間                 │
    ├──┼─────┼─────────────────┤
    │ 43 │Ｑ○○    │（149.23 ×58/3+11810）×占用期間 │
    │    │          │＝14695 ×占用期間                │
    ├──┼─────┼─────────────────┤
    │ 44 │寅○○    │（149.23 ×89/2+11810）×占用期間 │
    │    │          │＝18451 ×占用期間                │
    └──┴─────┴─────────────────┘
     2.房屋未返還：
    ┌──┬─────┬─────────────────┐
    │編號│居住使用人│ 不當得利金額（元以下四捨五入）   │
    ├──┼─────┼─────────────────┤
    │ 1  │乙○○    │（149.23 ×92+11810）×占用期間   │
    │    │          │＝25539 ×占用期間                │
    ├──┼─────┼─────────────────┤
    │ 2  │ｇ○○    │（149.23 ×89/2+11810）×占用期間 │
    │    │戌○○    │＝18451 ×占用期間                │
    ├──┼─────┼─────────────────┤
    │ 3  │壬○○    │（149.23 ×89/3+11810）×占用期間 │
    │    │          │＝16237 ×占用期間                │
    ├──┼─────┼─────────────────┤
    │ 4  │Ｗ○      │（149.23 ×89/2+11810）×占用期間 │
    │    │          │＝18451 ×占用期間                │
    ├──┼─────┼─────────────────┤
    │ 5  │Ｒ○○    │（149.23 ×89/2+11810）×占用期間 │
    │    │          │＝18451 ×占用期間                │
    ├──┼─────┼─────────────────┤
    │ 6  │天○○    │（149.23 ×89/2+11810）×占用期間 │
    │    │          │＝18451 ×占用期間                │
    ├──┼─────┼─────────────────┤
    │ 7  │庚○○○  │（149.23 ×92/2+11810）×占用期間 │
    │    │丑○○    │＝18675 ×占用期間                │
    ├──┼─────┼─────────────────┤
    │ 8  │宙○○    │（149.23 ×58+11810）×占用期間   │
    │    │          │＝20465 ×占用期間                │
    ├──┼─────┼─────────────────┤
    │ 9  │ｅ○○    │（149.23 ×58+11810）×占用期間   │
    │    │          │＝20465 ×占用期間                │
    ├──┼─────┼─────────────────┤
    │10  │Ｚ○○    │（149.23 ×45/3+11810）×占用期間 │
    │    │          │＝14048 ×占用期間                │
    ├──┼─────┼─────────────────┤
    │13  │Ｄ○○○  │（149.23 ×58/3+11810）×占用期間 │
    │    │          │＝14695 ×占用期間                │
    ├──┼─────┼─────────────────┤
    │16  │己○○○  │（149.23 ×58/3+11810）×占用期間 │
    │    │          │＝14695 ×占用期間                │
    ├──┼─────┼─────────────────┤
    │17  │ａ○○    │（149.23 ×58/3+11810）×占用期間 │
    │    │          │＝14695 ×占用期間                │
    ├──┼─────┼─────────────────┤
    │18  │午○○○  │（149.23 ×58/2+11810）×占用期間 │
    │    │          │＝16138 ×占用期間                │
    ├──┼─────┼─────────────────┤
    │19  │Ｍ○○    │（149.23 ×58/2+11810）×占用期間 │
    │    │          │＝16138 ×占用期間                │
    ├──┼─────┼─────────────────┤
    │20  │ｃ○      │（149.23 ×45/2+11810）×占用期間 │
    │    │ｂ○○    │＝15168 ×占用期間                │
    ├──┼─────┼─────────────────┤
    │21  │Ｇ○○    │（149.23 ×58+11810）×占用期間   │
    │    │          │＝20465 ×占用期間                │
    ├──┼─────┼─────────────────┤
    │22  │Ｊ○○    │（149.23 ×45/4+11810）×占用期間 │
    │    │Ｉ○○    │＝13489 ×占用期間                │
    │    │丁○○    │                                  │
    ├──┼─────┼─────────────────┤
    │23  │ｄ○○    │（149.23 ×45/4+11810）×占用期間 │
    │    │          │＝13489 ×占用期間                │
    ├──┼─────┼─────────────────┤
    │24  │辛○○    │（149.23 ×45/4+11810）×占用期間 │
    │    │          │＝13489 ×占用期間                │
    ├──┼─────┼─────────────────┤
    │26  │未○○    │（149.23 ×45/3+11810）×占用期間 │
    │    │          │＝14048 ×占用期間                │
    ├──┼─────┼─────────────────┤
    │27  │ｉ○○    │（149.23 ×45/3+11810）×占用期間 │
    │    │ｊ○○    │＝14048 ×占用期間                │
    ├──┼─────┼─────────────────┤
    │28  │地○○    │（149.23 ×45/3+11810）×占用期間 │
    │    │          │＝14048 ×占用期間                │
    ├──┼─────┼─────────────────┤
    │29  │Ｌ○○    │（149.23 ×45/2+11810）×占用期間 │
    │    │          │＝15168 ×占用期間                │
    ├──┼─────┼─────────────────┤
    │30  │裘樁乾    │（149.23 ×45/2+11810）×占用期間 │
    │    │Ｔ○○    │＝15168 ×占用期間                │
    │    │癸○○    │                                  │
    ├──┼─────┼─────────────────┤
    │32  │ｆ○○○  │（149.23 ×45/2+11810）×占用期間 │
    │    │Ｋ○○    │＝15168 ×占用期間                │
    ├──┼─────┼─────────────────┤
    │33  │Ｐ○○    │（149.23 ×45/2+11810）×占用期間 │
    │    │          │＝15168 ×占用期間                │
    ├──┼─────┼─────────────────┤
    │34  │Ｎ○○    │（149.23 ×45+11810）×占用期間   │
    │    │          │＝18525 ×占用期間                │
    ├──┼─────┼─────────────────┤
    │36  │亥○○○  │（149.23 ×45/3+11810）×占用期間 │
    │    │ｈ○○    │＝14048 ×占用期間                │
    ├──┼─────┼─────────────────┤
    │37  │Ｂ○○○  │（149.23 ×57+11810）×占用期間   │
    │    │Ａ○○    │＝20316 ×占用期間                │
    │    │玄○○    │                                  │
    │    │黃○○    │                                  │
    └──┴─────┴─────────────────┘
  乙、兩造所爭執之事項：
      被告自93年1 月1 日起，就本件系爭房屋有無正當之占有
      權源？
四、得心證之理由：
（一）按借用人應於契約所定期限屆滿時，返還借用物，未定期
      限者，應於依借貸之目的使用完畢時返還之；所有人對於
      無權占有或侵奪其所有物者，得請求返還之，民法第470
      條第1 項前段、第767 條前段分別定有明文。次按因任職
      關係，獲准配住宿舍，屬使用借貸之性質，上訴人既經退
      休離職，依借貸之目的，應視為使用業已完畢，依民法第
      470 條第1 項前段之規定，上訴人即應將系爭借用宿舍返
      還，最高法院82年台上字第2814號判決可資參照。
（二）依大法官釋字第557 號解釋意旨，行政機關、公立學校或
      公營事業機構，為安定現職人員生活，提供宿舍予其所屬
      人員任職期間居住，本屬其依組織法規管理財物之權限內
      行為；至因退休、調職等原因離職之人員，原應隨即歸還
      其所使用之宿舍，惟為兼顧此等人員生活，非不得於必要
      時酌情准其暫時續住以為權宜措施。故行政院於中華民國
      49年12月1 日以台49人字第6719號令，准許已退休人員得
      暫時續住現住宿舍，俟退休人員居住房屋問題處理辦法公
      布後再行處理。繼於56年10月12日以台56人字第8053號令
      ，將上開令文所稱退休人員限於依法任用並依公務人員退
      休法辦理退休之公務人員為其適用範圍。又於74年5 月18
      日以台74人政肆字第14927 號函稱：對於事務管理規則修
      正前配住宿舍，而於該規則修正後退休之人員准予續住至
      宿舍處理時為止等語，即可視為係行政機關所為之權宜措
      施。
（三）查本件被告等或本於警政署退休人員之身分，或本於家屬
      之身分，占有使用系爭房屋，惟於警政署人員退休時，使
      用借貸應視為已完畢，自原告請求原配住人員返還系爭房
      屋時，即因原告終止使用借貸關係而成為無權占有，原告
      自得本於所有權之作用，請求其返還系爭房屋。被告雖抗
      辯應優先適用修正前事務管理規則、系爭處理辦法、系爭
      處理方案以及系爭處理要點，而認其係有合法占有本權；
      惟本件原告係本於所有權及使用借貸之法律關係為請求，
      而事務管理規則等法規為行政機關所訂頒，其效力自屬為
      遜於法律之行政命令，尚不足據為有利於被告之認定。況
      依事務管理規則第249 條：宿舍借用期間，以借用人任職
      各該機關期間為限，借用人調職、離職及退休時，應在三
      個月內遷出之規定辦理，原告仍得請求被告等遷讓返還系
      爭房屋。再者，參酌大法官釋字第557 號解釋意旨，亦可
      認退休人員及其眷屬於任職期間外得續住於原宿舍，乃係
      行政機關考量其生活所為之權宜措施，並非據此以該事務
      管理規則等系爭法規否定因任職關係獲准配住房屋為使用
      借貸性質。
（四）且行政院以74年5 月18日台74人政肆字第14927 號函，亦
      就72年4 月29日修正之「事務管理規則」為補充解釋，乃
      認於「事務管理規則」修正前退休，而現仍續住該規則修
      正前所配眷屬宿舍之退休人員，准予續住至宿舍處理時為
      止。而本件系爭宿舍所占用之基地，既係原告向臺灣土地
      銀行所承租，則依行政院人事行政局92年8 月11日局授住
      字第0920306909號函之說明第二點意旨，公有眷舍房屋承
      租私有土地於租期屆滿時應不合再繼續租賃之規定。第三
      點意旨，所稱「處理」，除依眷舍房地處理辦法規定辦理
      「騰空標售」及「現狀標售」外，其餘如依公產管理等相
      關規定辦理者，亦屬之；如宿舍係屬租賃，租期屆滿依前
      開院函規定不再續租之處理方式，亦應屬上述「處理」範
      圍（詳如本院卷(一)第21頁）。是以，被告雖另辯稱行政院
      人事行政局92年8 月11日局授住字第0920306909號函，業
      經監察院以93年12月27日（93）院台內字第0931900831號
      調查意見認定有研酌餘地（詳如本院卷(一)第159-166 頁）
      ；惟在系爭人事行政局函令遭廢止前，則原告遵循眷舍房
      地處理之督導機關所為函示處理，自應認合於前開函示之
      意旨。至被告等依行政命令規章，可否續住系爭房屋或得
      否辦理騰空標售及現狀標售等問題，在原告內部作業未同
      意被告續住或辦理相關標售以前，自與原告本於民法第
      470 條第1 項前段規定請求上訴人返還系爭房屋之權利不
      生影響。
（五）按「無法律上之原因而受利益，致他人受損害者，應返還
      其利益」，民法第179 條定有明文；而「無權占有他人土
      地，可能獲得相當於租金之利益為社會通常之觀念」，最
      高法院61年台上字第1695號判例可資參照。如上所述，被
      告其因無權占有系爭房屋而顯然受有相當於免付租金之利
      益，並致原告受有無法使用收益之損害，從而原告援引不
      當得利、侵權行為規定，請求被告返還不當得利及損害賠
      償，於法自無不合。而被告因無權占有原告所有系爭房屋
      之侵權行為而受利益，同時致原告受損害，發生損害賠償
      請求權與不當得利返還請求權競合，原告併予主張尚無不
      可。是本件之不當得利或侵權行為損害賠償額，自得依兩
      造上揭不爭執之事項(七)之方法計算之。故原告請求被告等
      人，依侵權行為及不當得利之法律關係，給付如主文欄第
      一、二項所示附表一、二「不當得利金額」欄所示之金額
      予原告，自屬有據，應予准許。
五、綜上所述，被告等既無占有系爭房屋之權源，原告自得請求
    返還系爭房屋，然被告迄今仍繼續占有系爭房屋，自屬無權
    占有。則原告請求被告等應依主文第一項所示之行為，並給
    付或連帶給付相當於如主文第一、二項所示租金之利益部分
    ，於法尚無不合，應予准許。
六、本判決第一項就如附表一所示編號之各被告及本判決第二項
    就如附表二所示編號之各被告敗訴部分，原告陳明願供擔保
    以代釋明聲請宣告假執行，核無不合，爰酌定相當擔保金額
    ，准予宣告假執行。
七、本件判決基礎已臻明確，兩造其餘攻防方法及訴訟資料經本
    院審酌後，核與判決不生影響，無逐一論駁之必要，併此敘
    明。
八、訴訟費用負擔之依據：民事訴訟法第78條。
中    華    民    國    95    年    1     月    26    日
                  民事第二庭  法  官  陳梅欽
以上正本證明與原本無異。
如對本判決上訴須於判決送達後20日內向本院提出上訴狀。
中    華    民    國    95    年    1     月    30    日
                              書記官  高郁婷


司法院資訊處製作；財團法人民間司法改革基金會備份。
